臺中高等行政法院判決
　　　　　　　　　　　　　　　　　九十六年度訴字第三七號
　　　　　　　　　　　　　　　.
原　　　告　中央健康保險局
代　表　人　甲○○
訴訟代理人　吳榮昌　律師
複　代理人　林士傑　律師
　　　　　　陳世川　律師
被　　　告　林俊雄即佛公醫院
訴訟代理人　許家瑜　律師
上列當事人間因返還公法上不當得利事件，原告提起行政訴訟。
本院判決如下︰
    主  文
被告應給付原告新台幣陸佰陸拾玖萬零玖佰伍拾柒元及自民國九
十六年二月九日起至清償日止，按年息百分之五計算之利息。
訴訟費用由被告負擔。
    事  實
甲、事實概要：緣佛公醫院原負責醫師劉湦錄前與原告簽立全民
    健康保險特約醫事服務機構合約（合約期間自民國九十三年
    一月二日起至九十五年一月一日止），嗣劉湦錄於九十五年
    一月四日死亡，被告接替為佛公醫院負責醫師，除與原告簽
    立全民健康保險特約醫事服務機構合約（合約期間自九十五
    年一月五日起至九十七年一月四日止）外，並於九十五年一
    月廿日簽立同意書，同意承擔佛公醫院原積欠原告之債務（
    包括醫療費用、保險費、滯納金及利息），並同意由原告支
    付該醫院之醫療費用扣抵。九十五年五月十七日被告經高雄
    市政府衛生局註銷開業，原告遂依全民健康保險醫事服務機
    構特約及管理辦法第六十七條第二項規定，自該日起終止雙
    方合約。經原告結算，佛公醫院自九十三年至九十五年間所
    溢領之醫療費用共計新台幣（下同）六、六九○、九五七元
    ，因合約終止後已無後續醫療費用可資扣抵，原告乃依公法
    上不當得利，提起本件行政訴訟。
乙、兩造聲明：
一、原告聲明求為判決：被告應給付原告六百六十九萬零九百五
    十七元整及自起訴狀繕本送達翌日起至清償日止按年息百分
    之五計算之利息。
二、被告聲明求為判決：原告之訴駁回。
丙、兩造之陳述：
壹、原告起訴意旨略以：
一、按佛公醫院原負責人劉湦錄前於九十三年一月間與原告所屬
    高屏分局簽立「全民健康保險特約醫事服務機構合約」，依
    全民健康保險法等規定，為原告之特約醫事服務機構，合約
    期間自九十三年一月二日起至九十五年一月一日止，有合約
    書及同意書可稽。嗣劉湦錄於九十五年一月四日死亡，被告
    乃接替為佛公醫院之負責醫師，並繼續以佛公醫院之名義與
    原告簽訂「全民健康保險特約醫事服務機構合約」，並簽立
    同意書同意佛公醫院原積欠原告之費用均由被告承擔。是被
    告即應依健保法、健保法施行細則、全民健康保險醫事服務
    機構特約及管理辦法、全民健康保險醫療辦法等相關法令及
    雙方間之合約約定辦理全民健保醫療業務，並應承擔佛公醫
    院前所積欠原告之一切債務。被告雖訴稱上開合約及同意書
    之契約主體係佛公醫院，並非被告等語，惟林俊雄經營之佛
    公醫院在性質上等同個人獨資之一般商號性質，原告於起訴
    狀亦表明林俊雄為佛公醫院負責人。且依最高法院九十二年
    度台上字第二三七四號判決「法院於適用法律前所應認定之
    事實，除非當事人約定之內容違反強制或禁止規定而當然無
    效，可不受拘束外，仍應以該契約約定之具體內容為判斷基
    礎，不得捨當事人之特別約定，而遷就法律所規定之有名契
    約內容予以比附適用。」之旨，被告於九十五年一月廿日所
    簽立之同意書第一條明確記載：「佛公醫院原積欠中央健康
    保險局之債務（包含醫療費用、保險費、滯納金及利息），
    由本醫院承擔。」同意書係由被告親筆簽名、蓋章，而同意
    書內容亦未違背公序良俗或其他強制法規，揆諸上揭說明，
    被告自應承擔原佛公醫院積欠原告之債務。
二、次依「全民健康保險醫事服務機構醫療服務審查辦法」（下
    稱審查辦法）第四條規定，被告得依該條規定檢具相關文件
    向原告申請支付醫療服務點數；原告則應予審核並依同辦法
    第七條、第八條規定，按約定成數辦理醫療服務點數暫付事
    宜。至申請之醫療服務點數完成審查後如發現核定金額低於
    暫付金額時，原告得於被告下次應撥付醫療服務費用中抵扣
    ，如醫療服務費用不足抵扣者，保險人應予追償，審查辦法
    第七條第四款，亦有明文。再依全民健康保險特約醫事服務
    機構合約（特約醫院、診所適用）第十九條約定，特約醫事
    服務機構每月申報之醫療費用，原告會先辦理暫付事宜，俟
    審核相關文件後，若發現有溢付情事，原告將應予追扣，惟
    若二者間之合約因故終止時，因特約醫事服務機構已不再申
    報醫療費用，原告無從追扣，而需另向特約醫事服務機構請
    求返還先前溢付之醫療費用。按被告已於九十五年五月十七
    日經高雄市政府衛生局註銷開業，原告即依全民健康保險醫
    事服務機構特約及管理辦法第六十七條第二項之規定終止雙
    方之合約。經結算後，原告尚應向被告追扣溢付之醫療費用
    六、六九○、九五七元，因被告終止合約後已無後續醫療費
    用可資抵扣，從而其對上開溢領款項即有欠缺法律上原因而
    受有利益情事，已構成公法上不當得利，經原告屢向被告催
    繳還系爭之溢領醫療費用，然被告置之未理，對原告之權益
    已生損害甚明，爰依行政訴訟法第八條之規定，提起本件訴
    訟。
貳、被告答辯意旨略以：
一、原佛公醫院係劉湦錄以其開業執照申請為負責醫師，並與原
    告所屬高屏分局簽訂「全民健康保險特約醫事服務機構合約
    」，合約期間自九十三年一月二日起至九十五年一月一日止
    。被告於劉湦錄死亡及原佛公醫院之合約終止後，於九十五
    年一月廿六日以自己之開業執照，欲向原告申請簽訂「全民
    健康保險特約醫事服務機構合約」，當時經原告結算之結果
    ，佛公醫院尚無積欠健保相關費用，原告亦無溢付任何醫療
    費用予佛公醫院，被告方同意作為佛公醫院之負責醫師與其
    訂約，合約期間自九十五年一月五日起至九十七年一月四日
    止。惟於簽訂契約前之九十五年一月廿日，原告要求被告須
    簽訂系爭同意書，否則即不准被告申請為特約醫事服務機構
    。被告當時因原告告知佛公醫院並無欠費情事，且倘不簽訂
    該同意書即不得以佛公醫院之名義辦理全民健保醫療業務，
    方受制於健保制度之強硬規定簽下該同意書。
二、又依醫療法第十五條第一項前段及第十八條第一項前段規定
    ，醫療機構之負責醫師乃就行政管理上之規定而負督導責任
    ，並非負責醫師即為該醫院之實際所有人。且依被告與原告
    所簽立之全民健康保險特約醫事服務機構合約，當事人係為
    「中央健康保險局」及「佛公醫院」，並非以佛公醫院即林
    俊雄，或以林俊雄個人訂定合約。故被告對佛公醫院之業務
    僅負督導之責，非為該醫院之實際所有人，佛公醫院係多人
    以醫師開業執照申請，而以其中一人為負責醫師所設立。再
    依系爭同意書之內容觀之，佛公醫院負責醫師林俊雄僅同意
    佛公醫院原積欠原告之債務（包括醫療費用、保險費、滯納
    金及利息），由本醫院承擔，並同意由原告支付本醫院之醫
    療費用中扣抵，而第二點中與該醫院負連帶清償責任者為「
    劉湦錄」，並非被告。是原告自應就其支付佛公醫院之醫療
    費用中為追繳扣抵，並由劉湦錄醫師負連帶之責，其卻向被
    告之個人財產為追償，顯非符合上揭醫療法及該同意書之約
    定，本件應為被告不適格。
三、退步言，原告所提其所屬高屏分局九十五年九月廿日健保高
    費二字第○九五○○六八五七三號函（該函所示金額與原告
    所提證四結算金額附表所列金額不同），亦認「佛公醫院（
    代號：0000000000）已於九十五年一月四日與本
    分局終止合約」，則佛公醫院於九十三年及九十四年西醫醫
    院總額結算應追扣之六、二七三、八三二元，應於合約終止
    後由原佛公醫院之負責醫師劉湦錄負責，被告所應負責者係
    於九十五年一月廿六日以佛公醫院之名義與原告簽約後，始
    積欠之醫療費用四四五、○九八元（九十五年三月未沖銷金
    額共計四四五、○九八元，本院卷第二五、二六頁）。況被
    告於簽訂同意書時，原告完全未告知「九十三年及九十四年
    西醫醫院總額結算應追扣六、二七三、八三二元」（原告係
    九十五年九月廿日方發函告知），且帳面上的確未浮現該六
    百多萬元之債務，況如該六百多萬元之溢付金額如係九十三
    年及九十四年間即由原告撥款，亦必撥款至原負責醫師劉湦
    錄之帳戶，原告不由劉湦錄醫師之遺產追繳，卻主張由未曾
    領取該六百多萬元金額之被告負責，顯非合理。
    理  由
一、本件原告起訴主張：佛公醫院原負責人劉湦錄前於九十三年
    一月間與原告所屬高屏分局簽立「全民健康保險特約醫事服
    務機構合約」，合約期間自九十三年一月二日起至九十五年
    一月一日止。嗣劉湦錄於九十五年一月四日死亡，被告接替
    為該醫院之負責醫師，並續以該醫院之名義與原告簽訂「全
    民健康保險特約醫事服務機構合約」，並簽立同意書同意佛
    公醫院原積欠原告之費用均由被告承擔。又被告已於九十五
    年五月十七日經高雄市政府衛生局註銷開業，原告即依全民
    健康保險醫事服務機構特約及管理辦法第六十七條第二項之
    規定終止雙方之合約。經結算後，原告尚應向被告追扣溢付
    之醫療費用六、六九○、九五七元，因被告終止合約後已無
    後續醫療費用可資抵扣，從而其對上開溢領款項即有欠缺法
    律上原因而受有利益情事，爰依債務承擔及公法上不當得利
    之請求權，請求被告給付六百六十九萬零九百五十七元整及
    法定遲延利息。
二、被告則以：被告於劉湦錄死亡及原佛公醫院之合約終止後，
    於九十五年一月廿六日以自己之開業執照，欲向原告申請簽
    訂「全民健康保險特約醫事服務機構合約」，被告當時因原
    告告知佛公醫院並無欠費情事，且倘不簽訂該同意書即不得
    以佛公醫院之名義辦理全民健保醫療業務，方受制於健保制
    度之強硬規定簽下該同意書。依被告與原告所簽立之全民健
    康保險特約醫事服務機構合約，當事人係為原告及佛公醫院
    ，並非以佛公醫院即林俊雄，或以林俊雄個人訂定合約。被
    告對佛公醫院之業務僅負督導之責，並非醫院之實際所有人
    ，該醫院係多人以醫師開業執照申請，而以其中一人為負責
    醫師所設立。又依同意書之內容，佛公醫院負責醫師林俊雄
    僅同意佛公醫院原積欠原告之債務，由本醫院承擔，並同意
    由原告支付本醫院之醫療費用中扣抵，而第二點中與該醫院
    負連帶清償責任者為「劉湦錄」，並非被告，原告自應就其
    支付佛公醫院之醫療費用中為追繳扣抵，並由劉湦錄醫師負
    連帶之責，不得向被告請求。又佛公醫院於九十三年及九十
    四年西醫醫院總額結算應追扣之六、二七三、八三二元，應
    於合約終止後由原佛公醫院之負責醫師劉湦錄負責，被告所
    應負責者，係於九十五年一月廿六日以佛公醫院之名義與原
    告簽約後，始積欠之醫療費用四四五、○九八元，原告不由
    劉湦錄醫師遺產追繳，卻主張由未曾領取該六百多萬元金額
    之被告負責，顯非合理等語，資以答辯。
三、按依兩造間所訂立之全民健康保險特約醫事服務機構合約（
    卷第十五至二十頁）第十二條規定，簽約雙方應依全民健康
    保險醫事服務機構醫療服務審查辦法（下稱審查辦法）辦理
    費用申請、暫付、核付等事宜。至申請之醫療服務點數完成
    審查後如發現核定金額低於暫付金額時，依該審查辦法第七
    條第四款規定，原告得於下次應撥付醫療服務費用中抵扣，
    如不足抵扣，原告應予追償。
四、經查，佛公醫院原負責人劉湦錄前於九十三年一月十四日與
    原告所屬高屏分局簽立「全民健康保險特約醫事服務機構合
    約」，合約期間自九十三年一月二日起至九十五年一月一日
    止，有合約書及同意書在卷可稽（卷八至十四頁）。嗣劉湦
    錄於九十五年一月四日死亡，被告接替為該醫院之負責醫師
    ，並續以該醫院之名義與原告簽訂「全民健康保險特約醫事
    服務機構合約」，並簽立同意書，同意佛公醫院原積欠原告
    之費用，由該醫院承擔，並同意由原告支付該醫院之醫療費
    用中扣抵，該醫院負責人劉湦錄與本醫院負連帶清償責任，
    亦有該同意書在卷可考（卷廿一頁），被告對該同意書係其
    所簽立亦不爭執，自可堪信為實在。
五、次查，佛公醫院由被告承接劉湦錄為負責醫師後，依全民健
    康保險特約醫院基本資料表，經營狀態為由被告獨資（卷六
    九頁），是被告為佛公醫院之負責醫師，又為獨資型態，負
    責醫師為權利義務之主體，該醫院與負責醫師為同一人格。
    另依上開同意書內容所載，林俊雄為佛公醫院之負責醫師，
    同意佛公醫院原積欠原告之費用，由該醫院承擔，該醫院負
    責人劉湦錄與本醫院負連帶清償之責，而醫院名稱均為佛公
    醫院，均足認佛公醫院負責醫師劉湦錄與佛公醫院負責醫師
    林俊雄，二者為不同主體，而由佛公醫院負責醫師林俊雄承
    擔佛公醫院負責醫師劉湦錄對於原告所積欠之債務，是被告
    所稱林俊雄對佛公醫院之業務僅負督導之責，並非醫院之實
    際所有人，難謂有據。又本件被告既與原告簽訂上開同意書
    ，同意佛公醫院原積欠原告之費用，由該醫院承擔，自包含
    佛公醫院負責醫師劉湦錄於九十三年一月二日起至九十五一
    月一日止之與被告簽訂合約期間，原告應對其追扣溢付之醫
    療費用。至被告於劉湦錄死亡及原佛公醫院與原告之合約終
    止後，於九十五年一月廿六日，以其開業執照，仍以同醫院
    名稱，向原告申請簽訂「全民健康保險特約醫事服務機構合
    約」，依常情及事理法則，自應向被告查詢原佛公醫院有無
    欠費及金額，權衡情形後簽立該合約，且因原佛公醫院有積
    欠原告醫療款項，被告方再簽立上開同意書，載明同意佛公
    醫院原積欠原告之費用，由該醫院承擔等語，是被告稱如不
    簽訂該同意書，即不得以佛公醫院之名義辦理全民健保醫療
    業務，並未提出具體事證以實其說，又稱其無庸負責原佛公
    醫院負責醫師劉湦錄於九十三年及九十四年間原告應對其追
    扣溢付之醫療費用，均無可取。
六、再按公法上不當得利返還請求權與民法上不當得利返還請求
    權相類似，意指請求返還因欠缺法律上原因所獲得給付之公
    法上權利，其構成要件非在針對國家公權力行為所造成財產
    上損害之賠償，純係以欠缺法律上原因所造成之財產上變動
    ，請求回復其財產狀況。又佛公醫院負責醫師劉湦錄及被告
    ，於九十三至九十五年間，有溢領原告給付之醫療款項共計
    六、六九○、九五七元，有費用明細表在卷可徵（卷廿二至
    廿六頁），被告對此金額之計算亦不爭執（卷四八頁），另
    被告於九十五年一月廿六日與原告簽約，合約期間自九十五
    年一月五日起，同意合約期間前原佛公醫院負責醫師劉湦錄
    原積欠原告之費用，由被告承擔，有如前述。再者，被告於
    九十五年五月十七日經高雄市政府衛生局註銷開業，原告遂
    依全民健康保險醫事服務機構特約及管理辦法第六十七條第
    二項規定，自該日起終止雙方合約（卷二二頁原告高屏分局
    九十五年七月十日健保高費二字第○九五○○六八四一八號
    函），從而，原告本於債務承擔及公法上不當得利之請求權
    ，請求被告應給付原告上開金額及自起訴狀繕本送達之翌日
    即九十六年二月九日起，至清償日止，按年息百分之五計算
    之利息，洵屬正當，應予准許。
據上論結，本件原告之訴為有理由，依行政訴訟法第一百九十五
條第一項前段、第九十八條第三項前段，判決如主文。
中    華    民    國    96    年    5     月    23    日
                  第四庭審判長法  官　沈  應  南
                              法  官　許  金  釵
                              法  官　許  武  峰
以上正本證明與原本無異。
如不服本判決，應於判決送達後20日內向本院提出上訴書狀，其
未表明上訴理由者，應於提起上訴後20日內向本院提出上訴理由
書（須依對造人數附具繕本）；如於本判決宣示或公告後送達前
提起上訴者，應於判決送達後20日內補提上訴理由書（須附繕本
）。未表明上訴理由者，逕以裁定駁回。
提起上訴應預繳送達用雙掛號郵票390元（34元及5元郵票各10份
)。
中    華    民    國    96    年    5     月    28    日
　　　　　　　　　　　　　　　書記官　陳  鼎  鈞
